最高法院刑事判決　　　　　　九十六年度台上字第三一三七號
上　訴　人　甲○○
　　　　　　　　　　37號
選任辯護人　劉叡輝律師
　　　　　　邱聰安律師
上列上訴人因貪污案件，不服台灣高等法院花蓮分院中華民國九
十五年十二月二十六日第二審更審判決（九十五年度上更(二)字第
三七號，起訴案號：台灣台東地方法院檢察署九十年度偵字第二
三三０號），提起上訴，本院判決如下：
    主  文
原判決撤銷，發回台灣高等法院花蓮分院。
    理  由
本件原判決認定上訴人甲○○於民國八十三年至九十一年間擔任
台東縣東河鄉鄉長，負責綜理全鄉行政業務，係依據法令從事於
公務之人員，明知辦理營繕工程招標，應依政府採購法與相關之
「中央機關未達公告金額採購辦法」及「台東縣政府暨所屬各機
關學校營繕工程及購置定製變賣財物內部審核程序表」之規定辦
理，無論係採限制性招標或比價之方式，指定三家以上之廠商參
與比價或投標時，均須以該等投標廠商中合於招標文件規定，且
標價在底價以內之最低標者，為得標廠商，不得事先指定某特定
廠商承包，舞弊營私。竟於八十七年年初至九十年二月間，經辦
如原判決附表所載之三七七件公共工程採購時，基於直接圖特定
廠商私人不法利益及收取回扣之概括犯意，於各該項工程發包前
，私下指定許招文、吳坤忠、王文土、吳瑞宏、許省德、王建惠
、鄭政霖、鄭俊龍、林勝政等營造商分別承包，再由前揭被指定
之特定廠商提供如該附表「投標廠商」欄所示其他二家陪標廠商
，交予上訴人或陳博河圈選核定。上訴人為使各該公共工程之文
件內容符合公共工程發包之行政流程與形式要求，以掩飾其違法
指定特定廠商之不法犯行，亦基於概括之犯意，連續指示該鄉公
所不知情之建設課課長、財政課課長、業務承辦人即建設課技士
等人，於該鄉公所建設課內部簽呈上，擬具上開經圈選之廠商為
參（比）標廠商，呈請上訴人核定，以避人耳目。各該內定之承
包廠商並協調陪標廠商於投標時，不為價格競爭，或逕將標單交
給渠等繕寫，再將標單投寄該鄉公所參與投標及陪標。上訴人再
利用該鄉公所不知情之承辦人員多次於其職務上所應製作之「台
東縣東河鄉公所工程開標紀錄表」上，為不實之開標比價紀錄，
並據以行使而完成形式上之比價及開標程序，使許招文、吳坤忠
、王文土、吳瑞宏、許省德、王建惠、鄭政霖、鄭俊龍、林勝政
等廠商，得順利以底價或接近底價之金額，承包施作該鄉公所發
包之公共工程，足生損害於該鄉公所對工程發包作業之正確性。
上訴人即藉此方法直接圖許招文等人不法利益，使許招文等人因
而獲得約為決標金額一成之利益。上訴人並藉此種違背職務之行
為，就其中部分公用工程，分別收受王建惠、鄭政霖、鄭俊龍、
林勝政等營造廠商工程回扣共計一千一百十九萬八千元等情。因
而撤銷第一審關於上訴人部分之科刑判決，改判依行為時之刑法
連續犯與牽連犯及修正後貪污治罪條例新規定，從一重論處上訴
人連續依據法令從事公務之人員經辦公用工程收取回扣罪刑（處
有期徒刑十六年）。固非無見。
惟查：(一)、科刑之判決書，須將認定之犯罪事實詳記於事實欄，
然後於理由內逐一說明其憑以認定之證據，使事實與理由兩相一
致，方為合法。倘若事實認定與理由說明，不相一致，或事實或
理由欄內之記載，前後齟齬，按諸刑事訴訟法第三百七十九條第
十四款後段規定，均屬判決理由矛盾之當然違背法令，足以構成
撤銷之原因。原判決認定其附表編號第十九、二十、六十八至七
十、九十三、九十四、一四九、一六八、二二六、二八二、二八
五、二八六及三一五等十四項工程之核定人為陳博河，而非上訴
人，似認此部分工程縱有弊端，並非上訴人所為，然其理由欄內
，未將此部分與其他由上訴人核定部分之工程弊端分開處理，卻
一併論擬（見原判決第八頁倒數第七至十行、第九頁第三至五行
），自有認定事實與理由說明不相一致之判決理由矛盾之違失；
倘認為陳博河係受上訴人之指示而作為，則其二人間之法律關係
及上訴人應行負責之依憑為何？未見說明，並有判決理由不備之
違法。又同附表編號一至三、三十、三十一、三十三至三十五、
四十五、四十六、五十五、五十八至六十、六十三、六十四、六
十七、九十至九十二、一一０至一一二、一二五、一二七、一二
九、一三一、一三二、一四一、一四三、一四五、一四六、一四
八、一五六、一五八、一五九、一六二、一六三、一六五至一六
七、一六九、一七一、二一０至二一五、二二０至二二五、二二
八、二六七、二六八、二七０、二七一、二七五、二七六、二七
九、二八０、二八四、二九五、三０三至三０五、三０七至三一
０、三一二至三一四、三一七、三二０、三三六至三三八、三四
一、三四九至三五三、三五五、三五九至三七五、三七七等各工
程，均未認定載明其核定之人，其事實認定即有未明，理由欄內
亦未說明何以上訴人應予負責之憑據，同有判決不備理由及理由
矛盾之違失。(二)、認定事實所憑之證據，須實際存在，就該案卷
宗不難考見者，始克當之。倘判決書內所記載之證據，與卷宗內
筆錄或文件之內容不相適合，則其判決之根據，實際上並不存在
，自屬採證違法。原判決認定上訴人「基於概括之犯意，連續指
示該鄉公所不知情之建設課課長、財政課課長、業務承辦人即建
設課技士等人，於該鄉公所建設課內部簽呈上，擬具上開經圈選
之廠商為參（比）標廠商，而呈請鄉長甲○○予以核定」（見原
判決第二頁倒數第十二至十五行），然據卷內所附法務部調查局
台東縣調查站「東河鄉公所辦理公共工程（編號六十八至一一二
）核定比價廠商簽呈」，乃係由上訴人親筆列載參（比）標之廠
商，而非先由建設課課長劉榮堂、技士劉中杰擬具廠商名單後，
呈由上訴人核定（見原審更(一)卷第一宗第一０九至一七二頁），
應有認定事實與卷證資料不符之違法。(三)、有罪之判決書，對於
被告有利之證據不採納者，應記載其理由，刑事訴訟法第三百十
條第二款定有明文。證人鄭政霖於第一審時，雖指稱伊將回扣款
交給上訴人之妻邱汪紅藤等語，邱汪紅藤卻證稱並非實在（見原
審上訴卷第一宗第二七五頁），此屬有利於上訴人之證據，原審
不加採納，復未說明其不採納之理由，難認無判決理由不備之違
失。(四)、凡與待證事實有重要關係之證據，雖已經調查，倘其內
容尚非完全明瞭，即與未經調查無異，如遽行判決，仍屬應於審
判期日調查之證據而未予調查之違法。上訴人於原審既具狀請求
向台灣銀行台東分行及合作金庫台東支庫（現改制為合作金庫銀
行台東分行）函調王建惠自八十七年一月至九十年二月間之提領
現款明細帳單，並聲請傳喚鄭俊龍、鄭政霖，以證明各該證人所
稱付給上訴人回扣款之證言是否與事實相符，及請求傳喚劉榮堂
、陳博河、蘇榮松以詳查工程發包作業有無不實之圖利情事（見
原審更(二)卷第五十六、五十七頁），因攸關上訴人犯罪成立與否
，原審未予調查，復未於判決理由內說明其不予調查之理由，當
有證據調查職責未盡及判決理由不備之違法。以上，或為上訴意
旨所指摘，或屬本院得依職權調查之事項，應認原判決仍具有撤
銷發回更審之原因。
據上論結，應依刑事訴訟法第三百九十七條、第四百零一條，判
決如主文。
中　　華　　民　　國　九十六　年　　六　　月 　十四 　日
                      最高法院刑事第七庭
                          審判長法官  張　淳　淙
                                法官  劉　介　民
                                法官  張　春　福
                                法官  洪　昌　宏
                                法官  蔡　彩　貞
      本件正本證明與原本無異
                                      書  記  官
中　　華　　民　　國　九十六　年　　六　　月 　二十 　日
                                                   ｍ
